【裁判字號】    96,重訴,892
【裁判日期】    980427
【裁判案由】    拆屋還地
【裁判全文】
臺灣臺北地方法院民事判決             96年度重訴字第892號
原        告  戊○○
              丙○○
上列二原告共
同訴訟代理人  蔡欽源律師
              魏妁瑩律師
複 代 理 人   李珮瑄律師
被        告  丁○○  籍設臺北.
                        Ont.
訴訟代理人    王廷昌律師
被        告  甲○○  住臺北市.
上列二原告共
同訴訟代理人  商桓朧律師
被        告  乙○○  住臺北市.
上列當事人間請求拆屋還地事件，本院於民國九十八年四月六日
辯論終結，判決如下：
    主    文
被告甲○○應自坐落臺北市○○區○○段三小段第四一八地號土
地上、如附圖Ａ部分所示、門牌號碼臺北市○○○路○段六十、
六十之四、六十之八號之建物遷出。
被告乙○○應自坐落臺北市○○區○○段三小段第四一八地號土
地上、如附圖Ａ部分所示、門牌號碼臺北市○○○路○段六十之
十二號之建物遷出。
被告丁○○應將坐落臺北市○○區○○段三小段第四一八地號土
地上、如附圖Ａ部分所示之地上物即門牌號碼臺北市○○○路○
段六十、六十之四、六十之八、六十之十二號、面積各四十二平
方公尺之鋼筋混凝土四層樓建物拆除，將土地騰空返還予原告及
共有人全體。
被告丁○○應給付原告戊○○新臺幣壹拾肆萬玖仟佰捌拾元，
及自民國九十六年八月十七日起至清償日止，按週年利率百分之
五計算之利息，以及自民國九十六年八月一日起至返還上開土地
之日止，按月於每月末日給付原告戊○○新臺幣貳仟陸佰零伍元
，及各自次月一日起至清償日止，按週年利率百分之五計算之利
息。
被告丁○○應給付原告丙○○新臺幣貳拾捌萬壹仟伍佰柒拾壹元
，及自民國九十六年八月十七日起至清償日止，按週年利率百分
之五計算之利息，以及自民國九十六年八月一日起至返還上開土
地之日止，按月於每月末日給付原告丙○○新臺幣柒仟陸佰陸拾
元，及各自次月首日起至清償日止，按週年利率百分之五計算
之利息。
原告其餘之訴駁回。
訴訟費用由被告丁○○負擔。
本判決第一、二、三項於原告以新臺幣壹佰柒拾肆萬柒仟貳佰元
或同額之國泰世華商業銀行忠孝分行無記名可轉讓定期存單為被
告供擔保後，得假執行。但被告如以新臺幣伍佰貳拾肆萬壹仟陸
佰元為原告預供擔保，得免為假執行。
本判決第四項於原告戊○○以新臺幣壹拾伍萬肆仟元或同額之國
泰世華商業銀行忠孝分行無記名可轉讓定期存單為被告丁○○供
擔保後，得假執行。但被告丁○○如以新臺幣肆拾陸萬貳仟元為
原告戊○○預供擔保，得免為假執行。
本判決第五項於原告丙○○以新臺幣肆拾萬零肆佰元或同額之國
泰世華商業銀行忠孝分行無記名可轉讓定期存單為被告丁○○供
擔保後，得假執行。但被告丁○○如以新臺幣壹佰貳拾萬壹仟貳
佰元為原告丙○○預供擔保，得免為假執行。
原告其餘假執行之聲請駁回。
    事實及理由
甲、程序方面：
一、按因不動產之物權或其分割或經界涉訟者，專屬不動產所在
    地之法院管轄，民事訴訟法第十條第一項定有明文。本件原
    告依民法第七百六十七條、第八百二十一條及第一百七十九
    條規定起訴請求，而原告所有、據以起訴請求之土地坐落臺
    北市大安區，在本院管轄區域內，依上開規定，專屬本院管
    轄。
二、次按訴狀送達後，原告不得將原訴變更或追加他訴。但有下
    列各款情形之一者，不在此限：(一)被告同意者；(二)請求之基
    礎事實同一者；(三)擴張或減縮應受判決事項之聲明者；(五)該
    訴訟標的對於數人必須合一確定時，追加其原非當事人之人
    為當事人者；(七)不甚礙被告之防禦及訴訟之終結者；被告於
    訴之變更或追加無異議，而為本案之言詞辯論者，視為同意
    變更或追加。民事訴訟法第二百五十五條第一項第一、二、
    三、五、七款、第二項定有明文。
（一）原告於民國九十六年十月十六日變更訴之聲明關於假執行
      之聲請為：「願供現金或國泰世華商業銀行忠孝分行無記
      名可轉讓定期存單為擔保，請准宣告假執行」，是次變更
      僅為更正，要無不合。
（二）原告於九十七年三月三日具狀變更訴之聲明為：「１被告
      丁○○應將坐落於臺北市○○區○○段三小段第四一八地
      號如附圖（即臺北市大安地政事務所九十七年二月十五日
      土地複丈成果圖）Ａ部分所示土地上之地上物即門牌號碼
      臺北市○○○路○段六十、六十之四、六十之八、六十之
      一二號之四層樓建物拆除，並將土地騰空返還予原告及共
      有人全體。２被告丁○○應給付原告戊○○新臺幣（下同
      ）十九萬四千八百五十四元，及自九十六年九月十五日起
      至清償日止，按週年利率百分之五計算之利息，並自九十
      六年九月十五日起至返還土地之日止，按月給付原告戊○○二千六百零五元，及均自應給付日起算，至清償日止，
      按週年利率百分之五計算之利息。３被告丁○○應給付原
      告丙○○三十一萬五千四百八十六元，及自九十六年九月
      十五日起至清償日止，按週年利率百分之五計算之利息，
      並自九十六年九月十五日起至返還土地之日止，按月給付
      原告丙○○七千六百六十三元，及均自應給付日起算，至
      清償日止，按週年利率百分之五計算之利息」，並於同年
      月十八日言詞辯論期日補充訴之聲明第二項、第三項為「
      按月於每月月底給付‧‧‧，及均自次月一日起算，至清
      償日止，按週年利率百分之五計算之利息」，原告此次變
      更雖經到庭被告表示不同意，惟原告請求之訴訟標的相同
      （民法第七百六十七條、第一百七十九條、第一百八十四
      條）、基礎事實同一（被告丁○○所有之建物無權占有原
      告所有之土地、致原告受有損害），僅係依據複丈測量成
      果計算擴張、減縮應受判決事項之聲明，不甚礙被告之防
      禦及訴訟之終結，於法自無不合。
（三）原告復於九十七年四月十八日具狀追加甲○○、乙○○為
      被告，並變更聲明為：「１被告甲○○應自坐落臺北市○○區○○段三小段第四一八地號如附圖（即臺北市大安地
      政事務所九十七年二月十五日土地複丈成果圖）Ａ部分所
      示土地上門牌號碼臺北市○○○路○段六十、六十之四、
      六十之八號之建物遷出。２被告乙○○應自坐落臺北市○○區○○段三小段第四一八地號如附圖Ａ部分所示土地上
      門牌號碼臺北市○○○路○段六十之十二號之建物遷出。
      ３被告丁○○應將坐落臺北市○○區○○段三小段第四一
      八地號如附圖Ａ部分所示土地上之地上物即門牌號碼臺北
      市○○○路○段六十、六十之四、六十之八、六十之十二
      號之四層樓建物拆除，並將土地騰空返還予原告及共有人
      全體。４被告丁○○應給付原告戊○○十九萬二千五百一
      十元，及自九十六年八月十七日起至清償日止，按週年利
      率百分之五計算之利息，並自九十六年八月十七日起至返
      還土地之日止，按月於每月末日給付原告戊○○二千六百
      零五元，及自次月始日起算，至清償日止，按週年利率百
      分之五計算之遲延利息。５被告丁○○應給付原告丙○○
      三十萬八千二百八十二元，及自九十六年八月十七日起至
      清償日止，按週年利率百分之五計算之利息，並自九十六
      年八月十七日起至返還土地之日止，按月於每月末日給付
      原告丙○○七千六百六十三元，及自次月始日起算，至清
      償日止，按週年利率百分之五計算之遲延利息」，原告此
      次變更非唯訴訟標的相同、基礎事實同一、僅係追加對於
      訴訟標的必須合一確定之人為當事人，及減縮部分應受判
      決事項之聲明，不甚礙被告之防禦，且經被告無異議為本
      案言詞辯論，於法亦無不合。
（四）原告嗣於九十七年六月十日具狀變更訴之聲明第四項、第
      五項為：「４被告丁○○應給付原告戊○○十七萬八千零
      二十三元，及自九十六年八月十七日起至清償日止，按週
      年利率百分之五計算之利息，並自九十六年八月一日起至
      返還土地之日止，按月於每月末日給付原告戊○○二千六
      百零五元，及自次月始日起算，至清償日止，按週年利率
      百分之五計算之遲延利息。５被告丁○○應給付原告丙○○二十八萬一千五百七十二元，及自九十六年八月十七日
      起至清償日止，按週年利率百分之五計算之利息，並自九
      十六年八月一日起至返還土地之日止，按月於每月末日給
      付原告丙○○七千六百六十三元，及自次月始日起算，至
      清償日止，按週年利率百分之五計算之遲延利息」，原告
      此次變更訴訟標的相同、基礎事實同一、僅係減縮應受判
      決事項之聲明，無礙被告之防禦及訴訟之終結，復經被告
      無異議為本案言詞辯論，於法仍無不合，本院爰就變更後
      之聲明為裁判。
三、被告乙○○經合法通知，未於言詞辯論期日到場，核無民事
    訴訟法第三百八十六條各款所列情事，爰依原告之聲請，由
    其一造辯論為判決，合先敘明。
乙、實體方面：
一、原告部分
（一）訴之聲明：
    １被告甲○○應自坐落臺北市○○區○○段三小段第四一八
      地號如附圖（即臺北市大安地政事務所九十七年二月十五
      日土地複丈成果圖）Ａ部分所示土地上門牌號碼臺北市○○○路○段六十、六十之四、六十之八號之建物遷出。
    ２被告乙○○應自坐落臺北市○○區○○段三小段第四一八
      地號如附圖Ａ部分所示土地上門牌號碼臺北市○○○路○
      段六十之十二號之建物遷出。
    ３被告丁○○應將坐落臺北市○○區○○段三小段第四一八
      地號如附圖Ａ部分所示土地上之地上物即門牌號碼臺北市
      ○○○路二段六十、六十之四、六十之八、六十之十二號
      之四層樓建物拆除，並將土地騰空返還予原告及共有人全
      體。
    ４被告丁○○應給付原告戊○○十七萬八千零二十三元，及
      自九十六年八月十七日起至清償日止，按週年利率百分之
      五計算之利息，並自九十六年八月一日起至返還土地之日
      止，按月於每月末日給付原告戊○○二千六百零五元，及
      自次月始日起算，至清償日止，按週年利率百分之五計算
      之遲延利息。
    ５被告丁○○應給付原告丙○○二十八萬一千五百七十二元
      ，及自九十六年八月十七日起至清償日止，按週年利率百
      分之五計算之利息，並自九十六年八月一日起至返還土地
      之日止，按月於每月末日給付原告丙○○七千六百六十三
      元，及自次月始日起算，至清償日止，按週年利率百分之
      五計算之遲延利息。
    ６原告願以現金或等值之國泰世華商業銀行忠孝分行無記名
      可轉讓定期存單供擔保，請准宣告假執行。
（二）原告起訴主張：
    １坐落臺北市○○區○○段三小段第四一八地號、面積一六
      一點一平方公尺之土地重測前編為臺北市大安區○○○段
      第五六八之十三地號土地，而臺北市大安區○○○段第五
      六八之十三地號土地係自同段第五六八之一地號土地判決
      分割而來，現為原告戊○○、丙○○與其他共有人等十餘
      人共有，原告戊○○自九十年六月二十日起成為共有人，
      權利範圍為二八五分之十七，原告丙○○自九十三年四月
      九日起成為共有人，權利範圍二八五分之五十，被告則均
      非該土地所有權人，亦無正當權源，被告丁○○竟於六十
      餘年間在本件土地上如附圖Ａ所示部分及相鄰之第四二七
      之五、第四二九地號土地上，興建鋼筋混凝土造四層樓建
      物，屋頂並增建石綿瓦棚架，一至四樓建號分別為同段第
      二二三、二二五、二二六、二二七號、門牌號碼分別為臺
      北市大安區○○○路○段六十號、六十之四、六十之八、
      六十之十二號，一至四樓及頂樓棚架分別無權占用本件土
      地達四二平方公尺。被告丁○○並將該建物一至三樓出租
      予被告甲○○，將建物四樓出租予被告乙○○占有使用，
      無法律上原因受有利益，並侵害含原告在內之土地共有人
      之所有權。
    ２被告丁○○所有上開建物占有本件土地如附圖Ａ部分達三
      十餘年，將建物出租予他人使用、無法律上原因受有利益
      亦達數十年，其對本件土地既無所有權或正當使用權源，
      自屬無權占有，而被告甲○○、乙○○分別向無權占有本
      件土地之被告丁○○承租地上建物，亦屬無權占有，原告
      自得依民法第七百六十七條及第八百二十一條規定，請求
      被告丁○○拆除本件土地如附圖Ａ部分所示之地上建物，
      將土地如附圖Ａ部分所示騰空返還予原告及共有人全體，
      及請求被告甲○○、乙○○分別自地上建物之一至三樓、
      四樓遷出；又該地上建物甚為老舊，但本件土地面臨臺北
      市○○○路○段，鄰近大安森林公園，位處建國高架道路
      旁，交通便利，為商業精華地段，因遭被告占用致無法開
      發利用，損失甚鉅，有害整體經濟發展及公平正義，爰另
      依民法第一百七十九條、第一百八十四條第一項規定，按
      該地上建物占用本件土地面積、以土地申報地價年息百分
      之十計算，請求被告丁○○給付原告戊○○自九十年六月
      二十日起至九十六年七月三十一日止相當於租金之不當得
      利、損害賠償金十七萬八千零二十三元，給付原告丙○○
      自九十三年四月九日起至九十六年七月三十一日止相當於
      租金之不當得利、損害賠償金二十八萬一千五百七十二元
      ，及均自九十六年八月一日起至騰空返還上開土地予原告
      及全體共有人之日止，按月於每月月底給付原告戊○○相
      當於租金之不當得利、損害賠償金二千六百零五元，按月
      於每月月底給付原告丙○○相當於租金之不當得利、損害
      賠償金七千六百六十三元。
    ３該建物固僅有部分坐落本件土地上，其他部分坐落相鄰之
      同段第四二七之五、第四二九地號土地上，惟拆除本件土
      地上部分建物技術上非不可行，並無結構安全之虞，且能
      顧及建物之利用及安全。
    ４按城市地方房屋之租金，以不超過土地及其建築物申報總
      價年息百分之十為限，土地法第九十七條第一項定有明文
      ，另依同法第一百零五條規定，該規定於租用基地建築房
      屋均準用之，而所謂土地價額，依同法施行法第二十五條
      規定，係指法定地價而言，亦即指土地法第一百四十八條
      所規定土地所有權人依該法所申報之地價；次按土地法第
      九十七條第一項規定，應僅限於城市地方供住宅用之房屋
      始有其適用，至營業用房屋，得享有營業房屋所形成商圈
      之商業利益，自不受該條房租最高限制之拘束，最高法院
      九十三年台上字第一七一八號、九十二年台簡上字第二十
      號、臺灣高等法院九十五年度上字第一二四號民事判決參
      照。本件土地位於臺北市○○○路○段，距離和平東路與
      建國南路交岔路口約一百公尺，右方約五十公尺處有傳統
      市集，後方接近龍門國中，距大安森林公園約一百公尺，
      附近區域均作商業使用、開設店鋪，交通便利、車輛往來
      頻繁、生活機能便利，為商業區○○地段，被告丁○○占
      用土地供營業用，其所享有之利益實遠超過土地法第九十
      七條第一項所定之租金最高限制，是原告以土地申報總價
      額年息百分之十計算被告所獲得之利益，應屬合理，並無
      過高。
      茲就系爭土地九十年度至九十六年度之申報地價按占用面
      積四十二平方公尺年息百分之十計算相當於不當得利之租
      金數額，如下：
    九十年度公告地價十四萬四千九百元，申報地價十一萬五
      千九百二十元，每年相當不當得利之租金四十八萬六千八
      百六十四元（115,920 x 42 x 0.1）。
    九十一年度公告地價十四萬四千九百元，申報地價十一萬
      五千九百二十元，每年相當不當得利之租金四十八萬六千
      八百六十四元（115,920 x 42 x 0.1）。
    九十二年度公告地價十四萬四千九百元，申報地價十一萬
      五千九百二十元，每年相當不當得利之租金四十八萬六千
      八百六十四元（115,920 x 42 x 0.1）。
    九十三年度公告地價十四萬五千元，申報地價十一萬六千
      元，每年相當不當得利之租金四十八萬七千二百元（
      116,000 x 42 x 0.1）。
    九十四年度公告地價十四萬五千元，申報地價十一萬六千
      元，每年相當不當得利之租金四十八萬七千二百元（
      116,000 x 42 x 0.1）。
    九十五年度公告地價十四萬五千元，申報地價十一萬六千
      元，每年相當不當得利之租金四十八萬七千二百元（
      116,000 x 42 x 0.1）。
    九十六年度公告地價十五萬六千元，申報地價十二萬四千
      八百元，每年相當不當得利之租金五十二萬四千一百六十
      元（124,800 x 42 x 0.1）。
    ５本件以九十六年七月三十一日為基準日，計算被告丁○○
      應支付原告二人之數額如下：
    原告戊○○關於系爭土地之權利範圍為二八五分之十七，
      其自九十年六月二十日取得系爭土地所有權。是以，被告
      丁○○自九十年七月一日起九十六年七月三十一日止，應
      給付原告戊○○之金額如下：
      I九十年七月至十二月：一萬四千五百二十元。
        （486,864 x 17/285 x 6/12）。
      II九十一年：二萬九千零四十一元。
        （486,864 x 17/285）。
      III九十二年：二萬九千零四十一元。
        （486,864 x 17/285）。
      Ⅳ九十三年：二萬九千零六十一元。
        （487,200 x 17/285）。
      Ⅴ九十四年：二萬九千零六十一元。
        （487,200 x 17/285）。
      Ⅵ九十五年：二萬九千零六十一元。
        （487,200 x 17/285）。
      Ⅶ九十六年一月至七月：一萬八千二百三十八元。
        （524,160 x 17/285 x 7/12）。
      Ⅷ以上合計十七萬八千零二十三元。
      此外，被告丁○○自九十六年八月份起至返還本件土地之
      日止，並應按月於每月月底給付原告戊○○二千六百零五
      元（524,160/ 12 x 17/285）相當於租金之不當得利、損
      害賠償金，及均自次月一日起至清償日止，按週年利率百
      分之五計算之遲延利息。
    原告丙○○關於系爭土地之權利範圍為二八五分之五十，
      其自九十三年四月九日取得系爭土地所有權。是以，被告
      丁○○自九十三年五月一日起九十六年七月三十一日止，
      應給付原告丙○○之金額如下：
      I九十三年五月至十二月：五萬六千九百八十二元。
       （487,200 x 50/285 x 8/12）。
      II九十四年：八萬五千四百七十四元。
        （487,200 x 50/285）。
      III九十五年：八萬五千四百七十四元。
        （487,200 x 50/285）。
      Ⅳ九十六年一月至七月：五萬三千六百四十二元。
        （524,160 x 50/285 x 7/12）。
      Ⅴ以上合計二十八萬一千五百七十二元。
      此外，被告丁○○自九十六年八月份起至返還本件土地之
      日止，並應按月於每月月底給付原告丙○○七千六百六十
      三元（524,160/ 12 x 50/285）相當於租金之不當得利、
      損害賠償金，及均自次月一日起至清償日止，按週年利率
      百分之五計算之遲延利息。
（三）就被告答辯之陳述：
    １否認被告所稱土地使用權同意書之真正，【後改稱】對於
      土地使用權同意書形式真正不爭執，但土地使用權同意書
      、使用借貸契約僅有債之效力，僅契約當事人間有效力，
      第三人不受拘束，縱被告建築本件建物當時曾取得土地所
      有權人出具之土地使用權同意書，仍不足以證明出具土地
      使用權同意書之基礎法律關係及使用得以永久使用土地，
      且該土地使用權證明書記載係為「申請營業執照」使用，
      況該同意書僅有債之效力，且臺北市政府工務局（六０）
      使字第０七七六號、（五九）使字第０五八六號使用執照
      僅記載臺北市大安區○○○路○段五八、五八之一、五八
      之二、五八之三、六十、六十之一、六十之二號、六二巷
      二號等建物，不包括本件地上建物，顯見本件建物並非合
      法建物。又共有物之分割，經分割形成判決確定者即生共
      有關係終止及各自取得分得部分所有權之效力，共有人對
      於他共有人分得之部分，既喪失共有權利，則其占有，即
      難謂有何法律上之原因，迭經最高法院判決揭示其旨，其
      中七十一年台上字第一四八二號判決係被告丁○○父母以
      臺北市大安區○○○段第五六八之一地號土地分割後分得
      學府段三小段第四０五地號土地為由，訴請原占有該土地
      之所有權人拆屋還地，經法院判決勝訴，是重測前之龍安
      坡段第五六七之一及第五六八之一地號土地既經分割，而
      被告丁○○並未分得本件土地之所有權，則被告繼續占有
      本件土地即屬無權占有。
    ２最高法院八十年台上字第一六七一號、八十七年台上字第
      六八六號、九十一年台上字第一九一九號、七十六年台上
      字第九九號及九十五年台上字第二八九七號等民事判決均
      是針對土地及房屋同屬一人，而將土地及房屋分開同時或
      先後出賣之情形而言，與本件情節並不相同，不得比附援
      引。至鈞院九十三年度重訴字第五號民事判決為分割共有
      物訴訟，與本件請求無涉，無民法第八百二十三條規定之
      適用，且被告所辯無權占有房屋若無法分割即無法請求拆
      屋還地，亦與法理有違。
    ３本件土地位於精華商業地段，惟相關土地所有權人空有位
      於精華商業地段之土地，每年繳納高額地價稅，卻無法使
      用收益，故無不亟思土地重新開發利用，而兩造歷經多年
      協商，迄今無法達成共識，有關兩造合作條件究應如何約
      定始稱妥適公平，兩造有各自之考量及立場，難以論斷是
      非，然在兩造對合作條件確無法達成共識且均已喪失互信
      之情況下，自無法強求兩造非合作不可，兩造如能將各自
      理清產權，分別開發建設，反能徹底解決紛爭；設如被告
      所稱，原告提起本件訴訟乃係為逼迫原告接受所開條件，
      則原告早於九十年間兩造無法就自劃都市更新單元條件達
      成合意時即應訴請被告拆屋還地，焉有遲至九十六年六月
      始提起本件訴訟之理？況原告早已就本件土地之開發方式
      重新規劃，又有何條件迫使被告接受？本件土地為原告所
      有而遭被告丁○○強行占用，原告為維護自身權益而訴請
      被告拆屋還地，乃係合法權利之行使，並非以損害被告為
      主要目的，亦無原告所得利益極少而他人及國家社會所受
      損害甚大情形，實則地上建物自興建迄今已逾五十年，結
      構老舊，價值甚低，影響都市觀瞻，阻礙發展，且因被告
      私設市場攤位收租，導致當地衛生環境髒亂，反觀本件土
      地位於臺北市精華區，目前市價每坪超過二百五十萬元，
      如將地上建物予以拆除，重新規劃興建，國家社會非但未
      受有任何損害，更能促進社區發展，原告因權利行使所能
      取得之利益，非但遠大於被告所受之損失，更能促進國家
      社會之利益，自無違背誠信原則及權利濫用情形，被告應
      就「原告獲得利益極少」及「被告丁○○損失甚大」等情
      事，負舉證之責。
    ４本件土地面積固僅有四十二平方公尺，惟就地上建物以西
      即一樓門牌號碼臺北市○○○路○段五八、五八之一、五
      八之二號等三棟建物，原告或已取得全部所有權或已與其
      餘建物及土地所有權人達成共識，另一樓門牌號碼臺北市
      ○○○路二段五八之三、五八之七、五八之十一及五八之
      十五號之四層樓建物，原告所提起請求拆屋還地訴訟，亦
      獲鈞院以九十六年度重訴字第九七三號判決勝訴，故如臺
      北市○○區○○段三小段第四二九、四二九之一地號土地
      分割後，原告可開發利用之面積高達數百坪，而原告已規
      劃於其上興建地上十三層、地下五層，總樓地板面積高達
      一萬零七百十二點七九平方公尺之建物，縱臺北市○○區
      ○○段三小段第四二九、四二九之一地號土地無法分割，
      原告就前述可開發利用之範圍亦已達建築面積，可興建店
      面或做為停車場使用，絕非無法單獨使用，被告辯稱本件
      土地如附圖Ａ所示部分未達臺北市土地使用分區管制規則
      第二十九條所定第三種商業區建築基地最小深度云云，並
      非可採。原告歷經八年協商並確定無法與被告以自劃都市
      更新單元之方式進行更新後，始提出本件訴訟以確保自身
      權益，無意圖藉本件訴訟排除被告，以獨享都市更新之利
      益，本件訴訟係以獲得系爭土地之使用權利為主要目的，
      雖使被告喪失利益，惟並非以損害被告為主要目的，不在
      民法第一百四十八條之限制範圍內。
    ５至被告所稱該地上建物與其他建物係利用二座「公共樓梯
      」進出，二、三、四樓各層空間並有「公共走廊」相通乙
      節，本件原告訴請被告丁○○拆除者僅係系爭建物之前半
      部分，並未拆除被告所稱之「公共樓梯」或「公共走廊」
      部分，且建築技術上得以使存留之建物結構安全無危險之
      虞。另建築基地法定空地分割辦法第五條約定六十年十二
      月二十二日建築法修正前建造完成之建築基地，其申請分
      割者，得以土地登記規則第七十條第二項所列文件辦理，
      無須申請主管建築機關准予分割之證明文件，而本件依據
      被告所提使用執照存根所載，該建物之使用執照係於五十
      九年五月十三日、六十年七月十四日核發，顯見本件土地
      係於六十年十二月二十二日建築法修正前建造完成之建築
      基地，自無庸申請主管機關准予分割之證明文件，被告指
      稱原告尚未依建築基地法定空地分割辦法第五條第一項提
      出主管建築機關准予分割之證明文件，妄加主張將來得就
      系爭土地與鄰近土地一併建築使用，有權利濫用之情事云
      云，顯屬無據。
    ６參照最高法院九十四年台上字第一一九八號判決：「民法
      第一百二十六條所謂之租金債權係指承租人使用租賃物之
      代價，出租人應定期按時收取租金之債權而言，故租金請
      求權因五年不行使而消滅，係就出租人對於承租人之租金
      請求權而言。本件係上訴人未得其他共有人之同意，逾越
      其應有部分就共有物全部為使用收益，上訴人因此受有不
      當得利，為被害人之被上訴人則受有損害。此種不當得利
      返還請求權，本屬損害賠償之性質，原非租金之替補，亦
      即並非基於一定之法律關係，因一年以下時間之經過而依
      序發生之定期給付債權，原審因認無適用民法第一百二十
      六條短期時效之餘地，難謂有何違背法令」意旨，本件應
      無適用民法第一百二十六條短期時效之餘地。
（四）證據：提出（原證一）土地登記謄本、（原證二）建物登
      記謄本、（原證三）照片、（卷(一)第四六至五七頁附件六
      ）建物測量成果圖、建築改良物成果表、（卷(一)第五八頁
      附件七）地籍圖謄本、（卷(二)第二十至四一頁附件一）地
      圖、相片、（卷(二)第四二頁附件二）臺北市政府公告網頁
      列印、（卷(二)第四三頁附件三）規劃設計圖、平面圖、（
      卷(二)第一六五頁附件一）公告現值及公告地價表、（卷(二)
      第二０三頁附件一）土地登記簿、（原證四）臺北市政府
      工務局建築物使用執照、營造執照，並聲請勘驗現場並測
      量占用面積、囑託臺北市結構技師公會或臺北市建築師公
      會鑑定本件地上建物拆除得否不影響結構安全、命被告丁○○提出地上建物租賃契約書。
二、被告部分
（一）被告丁○○、甲○○部份
    １聲明：原告之訴駁回，如受不利益之判決，願供擔保請准
      免為假執行。
    ２被告丁○○、甲○○以：
    本件建物與坐落同段相鄰之第四一三、四一三之一、四一
      五、四一六、四一九、四二九、四二九之一地號土地上、
      門牌號碼門牌號碼臺北市大安區○○○路○段五八號至五
      八之十五號、六十號至六十之十五號及六二巷二之三號至
      二之十號等四十戶房屋為依臺北市政府工務局所核發之四
      七營字第八一三、八一四營造執照與（六０）使字第七七
      六號、（五九）使字第五八六號使用執照所整體合法興建
      使用之區分所有建築物，均為土地重測前之臺北市大安區
      ○○○段第五六七之一、五六八之一地號土地全體共有人
      於四十二年二月十五日出具土地使用權同意書，同意共有
      人即訴外人廖德根、廖生地（即被告丁○○、訴外人廖為
      民、廖為國之被繼承人）、廖為民及被告丁○○等人合法
      興建使用，此為兩造於鈞院九十三年度重訴字第五號、臺
      灣高等法院九十四年度重上字第二五０號分割共有物事件
      中所不爭執。被告丁○○與被繼承人廖生地既為本件土地
      之原共有人，且原告買受本件土地時均明知上情，則依最
      高法院八十七年度台上字第六八六號、八十年度台上字第
      一六七一號、九十一年度台上字第一九一九號民事判決意
      旨，自宜推斷土地承買人默許房屋所有人及其承買人繼續
      使用土地，而依最高法院九十一年度台上字第二二三一號
      、八十九年度台簡上字第三二號民事判決意旨，自宜推斷
      土地所有權人及其繼受人默許該大廈各區分所有權人及其
      繼受人繼續使用土地，從而，被告丁○○占有系爭土地自
      非無權占有。
    被告丁○○現就本件土地之所以未存有任何應有部分，乃
      係因該房屋建築完成後，政府公佈之都市細部計畫中有一
      條六米之計畫巷道（即和平東路二段六十二巷）規劃在該
      建物東側基地上，為免建物遭拆除，土地共有人遂訴請裁
      判分割土地，經鈞院以六十四年度家訴字第四號判決將土
      地分割出同段第四０八、四０九、四一四、四一五、四一
      六、四一九等地號土地，並將上開計畫巷道所坐落之同段
      第四０九地號土地分配予被告丁○○之父母廖德根及廖林
      波籬，導致被告丁○○就系爭土地未分得任何應有部分，
      惟系爭土地於分割後仍繼續供系爭建物部分基地使用，迄
      今已達三十年之久。
    分得本件土地之共有人即訴外人廖三合、呂廖嬌、廖由、
      廖水故、廖先仁、廖為發，廖美麗等人均係出具土地使用
      權同意書之共有人及其繼承人，依法自應受土地使用權同
      意書之拘束，足見被告丁○○就系爭土地原已取得之基地
      利用關係，並未消滅。而原告承買系爭土地應有部分雖與
      最高法院四十八年台上字第一四五七號判例所稱「土地及
      房屋同屬一人」情形未盡相同，然基於上開判例要旨所揭
      示之房屋所有權與基地利用權一體化及房屋既得使用權保
      護原則意旨，自得類推適用最高法院四十八年台上字第一
      四五七號判例，被告就本件土地確非無權占有。本件建物
      與前述四十戶房屋物理上樑柱相互連接、使用上係以「公
      共樓梯」進出，二至四樓並以「公共走廊」相通，密切相
      鄰，乃屬同一公寓大廈，已經鈞院九十三年度重訴字第五
      號、臺灣高等法院九十四年度重上字第二五０號判決所認
      定，是就整體而言，被告丁○○既為同段第四一五、四一
      六及四一九等地號土地之共有人，故含該建物在內之區分
      所有建物，就本件土地及上開第四一五、四一六、四一九
      等地號土地均屬有權占有，原告以割裂地號之方式主張被
      告所有系爭建物就系爭土地屬無權占有云云，自非適法。
    原告為訴外人美孚建設股份有限公司之代表人及股東，自
      八十九年間起陸續以低價買受本件土地應有部分，以渠等
      長年從事建築之專業，明知本件土地上有合法建物存在，
      惟仍出資價購，參照最高法院七十六年台上字第九九號判
      決見解，自應推斷原告已默許被告有繼續使用該部分土地
      之權利。
    原告明知其請求拆除系爭房屋並無任何利益可圖，竟以損
      害系爭建物之經濟效用及整體區分所有建物之所有權人為
      主要目的濫行興訟，有悖誠實信用原則及權利濫用情事，
      蓋原告取得系爭土地應有部分後從未請求被告丁○○拆除
      地上建物，反先興訟請求分割第四二九、四二九之一地號
      土地，並於訴訟進行中提出不平等之合建條件以要求被告
      丁○○及族親等人同意，嗣經被告丁○○之兄廖為民等人
      同意以自劃都市更新單元之方式解決雙方之歧見後，原告
      就系爭建物非但未請求拆屋還地，且在未取得廖為民之同
      意或授權之情形下，即私自以被告廖為民為共同申請人，
      並以系爭建物為其「自劃都市更新單元」範圍內之合法建
      物，向臺北市政府都市發展局申請自劃都市更新單元，足
      見原告非但已同意地上建物得繼續占有系爭土地，且對外
      表示其無請求拆除該建物之意思，並以建物有經濟上之效
      用、得繼續占有使用系爭土地之意思，向臺北市政府都市
      發展局申請自劃都市更新單元。申請自行劃定都市更新單
      元應有「合法建物」為前提，足見原告亦同意本件地上建
      物為合法建物、有其經濟上之價值及同意被告得繼續占有
      使用本件土地，原告上開行為客觀上已使被告丁○○及族
      親等人信賴原告已不行使拆屋還地請求權，故原告於無法
      達到逼迫被告及族親同意其不平等之合建條件後，再提起
      拆屋還地訴訟，其行使權利，除有悖誠實信用原則外，並
      有權利濫用之情事。
    又本件地上建物係跨連坐落在本件土地及相鄰之同段第四
      一七之五、四二九地號土地上，而被告丁○○除為第四二
      九地號土地之共有人外，亦為第四一七之五地號土地承租
      人，有合法占有權源，本件區分所有建物若遭部分拆除，
      顯然將損害整體建築結構，致有發生傾倒之危險而危及公
      共安全；且系爭建物縱使將占用系爭土地部分拆除，依法
      亦無單獨建築使用之可能，足見原告本件請求可得之利益
      極低，惟被告丁○○及上開全體區分所有建物之所有權人
      之合法所有權將因而遭受巨大損害，亦同時破毀兩造原有
      以都市更新之解決紛爭之合致表示，損及都市復甦等公共
      利益，依最高法院九十五年度台上字第二八九七號、九十
      六年度台上字第一五二六號判決意旨，原告關於本件請求
      非但有悖誠實信用原則，亦顯係以損害被告為主要目的，
      而有權利濫用之情事。
    關於原告主張該地上建物以西即一樓門牌號碼為和平東路
      二段五八、五八之一、五八之二等三棟建物，其或已取得
      所有權，或已與其餘建物所有權人達成共識，連同本件土
      地未來一併從事建築規劃，將發揮相當大經濟效益，並無
      權利濫用情事云云，並非事實，按領有使用執照之建築基
      地經法院判決分割為多筆地號土地後，以其部分土地劃設
      使用地界重新申請建築時，仍應依「建築基地法地空地分
      割辦法」之規定辦理分割後，方得建築使用，本件姑不論
      原告迄未舉證證明其與其他相鄰土地、建物所有權人確已
      達成協議等事實，本件建物除坐落於系爭土地外，尚坐落
      於同段第四二九、四一０、四一三、四一五、四一六、四
      一七、四一七之一、四一七之二、四一七之三、四一七之
      四、四一七之五、四一七之六、四一九等地號土地，被告
      丁○○及族親除同時為上開第四二九、四一六地號之土地
      共有人外，就上開第四一七、四一七之三、四一七之四、
      四一七之五及四一七之六地號等屬財政部國有財產局經管
      之國有土地則有租賃權，原告則無任何使用權，足見原告
      主張一樓門牌號碼為和平東路二段五八、五八之一、五八
      之二等三棟建物及學府段三小段第四二九地號土地，其或
      已取得所有權，或已與其餘建物所有達成共識云云，並非
      實情。本件土地之使用係屬第三種商業區，受有建築之寬
      度及深度之限制，若未能與兩造所共有之同段第四二九、
      四二九之一地號土地合併建築，則該土地本身並無法單獨
      建築使用。
    民法第七百九十九條所稱區分所有建築物之專有部分，各
      區分所有人固有其單獨之所有權，惟因與同一棟建築物之
      其他區分所有人專有部分間，在物理上相互連接，使用上
      密切相鄰，彼此休戚相關，有共同之利益，其區分所有建
      築物間之共同壁（或樓板）不啻具雙重或兩面性而為該區
      分所有人所共有，本件臺北市大安地政事務所測量該區分
      所有建物占有本件土地之面積時，係以該建物與相鄰兩側
      建物之共同壁中心線做為界限，本件相關四十戶建物既屬
      同一區分所有建築物，為兩造所不爭執之事實，則原告請
      求拆除拆除之範圍，除侵害相鄰其他區分所有建物所有人
      就上開「共同壁」及「樑柱」之「共有權」外，亦顯然將
      損害上開前棟建物之整體建物結構及其經濟效用。
    本件係原告不願依一般市場行情與被告丁○○及其族親進
      行協議，被告丁○○等人所提出之分配比例實符合本件土
      地鄰近區域大多數土地及建物所有權人之最大利益，而由
      原告自劃都市更新單元之合建契約書之內容，亦可輕易得
      知原告所提出之合建條件顯然不符一般市場行情，其提起
      本件訴訟之動機，並非基於正當之權利行使，係欲獨占都
      市更新建築容積之獎勵並併吞國有土地，更欲以擔任都市
      更新實施者之地位獲取鉅額暴利。
    原告請求被告給付之相當於租金之不當得利數額額亦顯然
      過高，被告丁○○向訴外人財政部國有財產局承租與本件
      土地相鄰之同段第四一七之五地號土地，供為房屋之基地
      使用，其租金僅按土地申報地價年息百分之五計收，且原
      告戊○○就起訴時回溯五年之前之不當得利請求權，已罹
      於時效。
    至被告甲○○因信賴系爭建物為合法建物才向被告丁○○
      承租，並非無權占有等語，資為抗辯。
    ３證據：提出（被證一）臺北市工務局營造執照、（被證二
      ）臺北市工務局建築物使用執照、（被證三）臺灣臺北地
      方法院六十四年度家訴字第四號民事判決、（被證四）臺
      灣高等法院六十四年家上字第一一二號民事判決、（被證
      五）土地登記簿、（被證六）配置圖、竣工圖、（被證七
      ）臺灣臺北地方法院九十三年度重訴字第五號民事判決、
      （被證八、十三）土地登記謄本、異動索引、（被證九）
      公司基本資料查詢單、（被證十）自劃更新單元申請書、
      （被證十一）國有基地租賃契約書、（被證十二）臺灣臺
      北地方法院八十九年度訴字第四五一號事件92.07.21言詞
      辯論筆錄、（卷(二)第五六頁）房屋租賃契約、（附表一）
      土地共有人與建物所有權人關係一覽表、（附表二）土地
      所有權人暨應有部分列表、（被證十七）空白附條件合建
      契約書、廢巷同意書、（被證二十）臺灣高等法院九十四
      年度重上字第二五０號民事判決、（被證二二）臺北市土
      地使用分區管制規則有關建蔽率容積率庭院等規定一覽表
      、（被證二四）土地使用權證明書影本、（被證二六）臺
      灣臺北地方法院四十五年度訴字第二四二號民事判決影本
      、四十五年度聲字第二九三號民事裁定影本、臺灣高等法
      院四十五年度民上字第二０五四號民事判決影本、最高法
      院四十六年台上字第一一二號民事判決影本、（被證二七
      ）空白合建契約書、（被證二八）合建方案。
（二）被告乙○○部分
      被告乙○○經合法通知，無正當理由未到庭，亦未提出書
      狀為任何聲明或陳述。
三、原告主張之事實，業據提出土地登記謄本、建物登記謄本、
    照片、建物測量成果圖、建築改良物成果表、地籍圖謄本、
    地圖、相片、臺北市政府公告網頁列印、規劃設計圖、平面
    圖、公告現值及公告地價表、土地登記簿、臺北市政府工務
    局建築物使用執照、營造執照為證，上開證據之真正，並為
    被告丁○○、甲○○所不爭執，應堪信為真實，惟原告之請
    求均為被告丁○○、甲○○否認。
    被告丁○○、甲○○所辯，亦據提出臺北市工務局營造執照
    、臺北市工務局建築物使用執照、本院六十四年度家訴字第
    四號民事判決、臺灣高等法院六十四年家上字第一一二號民
    事判決、土地登記簿、配置圖、竣工圖、本院九十三年度重
    訴字第五號民事判決、土地登記謄本、異動索引、公司基本
    資料查詢單、自劃更新單元申請書、國有基地租賃契約書、
    本院八十九年度訴字第四五一號事件92.07.21言詞辯論筆錄
    、房屋租賃契約、土地共有人與建物所有權人關係一覽表、
    土地所有權人暨應有部分列表、空白附條件合建契約書、廢
    巷同意書、臺灣高等法院九十四年度重上字第二五０號民事
    判決、臺北市土地使用分區管制規則有關建蔽率容積率庭院
    等規定一覽表、土地使用權證明書影本、本院四十五年度訴
    字第二四二號民事判決、四十五年度聲字第二九三號民事裁
    定、臺灣高等法院四十五年度民上字第二０五四號民事判決
    、最高法院四十六年台上字第一一二號民事判決、空白合建
    契約書、合建方案為憑，該等證據之真正，亦為原告所不爭
    執，亦堪信為真，但被告丁○○、甲○○所辯俱為原告否認
    。
四、茲分述如下：
（一）兩造不爭執之事實：
    １坐落臺北市○○區○○段三小段第四一八地號、面積一六
      一點一平方公尺之土地六十七年十月三日重測前編為臺北
      市大安區○○○段第五六八之十三地號土地，而臺北市大
      安區○○○段第五六八之十三地號土地係六十四年間自同
      段第五六七之一、五六八之一地號土地判決分割而來，現
      為原告戊○○、丙○○與其他共有人等十餘人共有，原告
      戊○○自九十年六月二十日起成為共有人，權利範圍為二
      八五分之十七，原告丙○○自九十三年四月九日起成為共
      有人，權利範圍二八五分之五十，被告現均非該土地所有
      權人。
    ２被告丁○○於六十餘年間本件土地經裁判分割前即在坐落
      臺北市○○區○○段三小段第四一八地號土地上如附圖Ａ
      所示部分及相鄰之第四二七之五、第四二九地號土地上，
      興建鋼筋混凝土造四層樓建物，屋頂並增建石綿瓦棚架，
      一至四樓建號分別為同段第二二三、二二五、二二六、二
      二七號、門牌號碼分別為臺北市大安區○○○路○段六十
      號、六十之四、六十之八、六十之十二號，各樓層占用土
      地面積均為四十二平方公尺。
    ３坐落臺北市○○區○○段三小段第四一八地號土地與同段
      第四０八、四０九、四一四、四一五、四一六、四一九地
      號土地，重測前編為臺北市大安區○○○段第五六七之一
      、五六八之一地號土地，係本院六十四年度家訴字第四號
      、臺灣高等法院六十四年度家上字第一一二號分割共有物
      事件之確定判決分割而來。
    ４被告丁○○於九十六年八月十六日以前收受本件起訴狀繕
      本。
    ５被告丁○○所有、坐落臺北市○○區○○段三小段第四一
      八地號土地上、建號同段第二二三、二二五、二二六號、
      門牌號碼分別為臺北市大安區○○○路○段六十號、六十
      之四、六十之八號建物，經被告丁○○出租被告甲○○占
      有使用；被告丁○○所有、坐落臺北市○○區○○段三小
      段第四一八地號土地上、建號同段第二二七號、門牌號碼
      分別為臺北市大安區○○○路○段六十之十二號建物，經
      被告丁○○出租被告乙○○占有使用。
（二）按所有人對於無權占有或侵奪其所有物者，得請求返還之
      ；對於妨害其所有權者，得請求除去之；有妨害其所有權
      之虞者，得請求防止之；各共有人對於第三人，得就共有
      物之全部為本於所有權之請求，但回復共有物之請求，僅
      得為共有人全體之利益為之，民法第七百六十七條第一項
      、第八百二十一條定有明文。是本件首應審究者，厥為：
      被告三人占有使用本件土地，有無法律上權源？是否無權
      占有？
    １共有物之分割，經分割形成判決確定者，即生共有關係終
      止及各自取得分得部分所有權之效力，共有人對於他共有
      人分得之部分，既喪失共有權利，則其占有，除另有約定
      外，即難謂有何法律上之原因；共有物係屬全體共有人所
      共有，在分割前，各共有人固得約定範圍而用之，但此項
      分管行為，不過定暫時使用之狀態，與消滅共有關係之分
      割有間，故共有物經法院判決分割確定時，先前共有人間
      之分管契約及使用借貸契約，即應認為終止，最高法院五
      十一年台上字第二六四一號、八十五年台上字第一０四六
      號著有判例、裁判闡釋甚明。本件坐落臺北市○○區○○
      段三小段第四一八地號、面積一六一點一平方公尺之土地
      六十七年十月三日重測前編為臺北市大安區○○○段第五
      六八之十三地號土地，而臺北市大安區○○○段第五六八
      之十三地號土地係六十四年間自同段第五六七之一、五六
      八之一地號土地判決分割而來，現為原告戊○○、丙○○
      與其他共有人等十餘人共有，被告三人則均非該土地所有
      權人，前已述及，核與（原證一）土地登記謄本、（被證
      三）本院六十四年度家訴字第四號民事判決、（被證四）
      臺灣高等法院六十四年家上字第一一二號民事判決所載一
      致，本件土地判決分割後迄今，被告與含原告在內之歷年
      土地所有權人復未另訂有任何有償或無償占有使用本件土
      地之契約，揆諸上揭法條、說明，本件被告占有使用本件
      土地，並無法律上權源，屬無權占有。
    ２被告雖援引最高法院四十八年台上字第一四五七號判例，
      辯稱原告購買本件土地應有部分時，即已知悉該建物坐落
      其上，而該建物興建之初，被告丁○○及其被繼承人為基
      地之共有人，占有使用土地取得全體共有人之同意，其後
      雖因共有物裁判分割致其喪失本件土地之所有權，仍應推
      斷原告默許被告繼續使用本件土地云云，然：
    契約除法律有特別規定（如民法第二百六十九條、第四百
      二十五條、第五百三十九條）情形外，效力僅及於契約締
      約當事人，亦即僅契約締約當事人得本於契約主張權利、
      負擔義務，此為「債之相對性」原則。
    本件土地判決分割後迄今，被告與含原告在內之歷年土地
      所有權人復未另訂有任何有償或無償占有使用本件土地之
      契約，此經原告陳明在卷，並為被告所不爭執，縱依（被
      證二六）本院四十五年度訴字第二四二號民事判決影本後
      附土地使用權同意書所示，被告興建該房屋之初曾經當時
      土地所有權人同意，法律既未設特別規定許使用借貸契約
      效力及於當事人以外之第三人，此觀民法第二編第二章第
      六節第一款之規定即明，被告自不得據以對契約當事人以
      外之原告主張。
    分管契約部分，所謂分管契約係指共有人間就共有物所為
      使用、收益、管領之協議，最高法院四十八年台上字第一
      ０六五號判例固例外認為分管契約對於共有物應有部分受
      讓人仍繼續存在，但此判例在應有部分受讓人不知悉有分
      管契約亦無可得而知之情形，有使善意第三人（受讓人）
      受不測損害之虞，違背憲法保障人民財產權之意旨而不再
      援用，已經司法院大法官會議釋字第三四九號解釋闡釋甚
      明，況縱被告丁○○於自身仍為土地共有人之際，曾與其
      他土地共有人間就本件房屋占用之土地成立分管契約，該
      分管契約亦於土地分割、其喪失本件土地共有人地位後即
      消滅，被告丁○○猶執原分管契約主張有權占有土地，亦
      無可採。
    至被告辯以斟酌最高法院裁判揭示之「房屋所有權與基地
      利用權一體化」、「房屋既得使用權保護原則」，本件應
      得類推適用最高法院四十八年台上字第一四五七號判例部
      分，該判例要旨為「土地與房屋為各別之不動產，各得單
      獨為交易之標的，且房屋性質上不能與土地使用權分離而
      存在，亦即使用房屋必須使用該房屋之地基，故土地及房
      屋同屬一人，而將土地及房屋分開同時或先後出賣，其間
      雖無地上權設定，然除有特別情事，可解釋為當事人之真
      意，限於賣屋而無基地之使用外，均應推斷土地承買人默
      許房屋承買人繼續使用土地」，亦即判例所指事實情狀為
      「房屋、基地原為同一人所有、嗣後分別出賣致所有權人
      不同」之情形，並不包括基地、房屋原即異其所有人之情
      形，蓋房屋、基地原既為同一人所有，本難期待房屋所有
      人就其利用土地一節另與土地所有人成立租賃、借貸、地
      上權等利用關係，則在嗣後分別出賣、異其所有權歸屬之
      情形，方有必要由法院擬制推斷土地承買人默許房屋承買
      人繼續使用土地，倘房屋、基地本即非同屬一人，房屋所
      有人就房屋基地之使用、收益，如非無權占有，本即應與
      土地所有人成立租賃、借貸、地上權等利用關係，該等利
      用關係依其有償、無償、債權契約、物權契約等性質，法
      律業已明定在土地或房屋所有權變動時之效力，無由法院
      恣意擬制推論雙方間關係之餘地，況縱在判例所載情形，
      法院之推斷亦不得反於當事人明示之意思，本件原告取得
      本件土地應有部分後，即一再就現狀與被告丁○○訴訟、
      協調，足見原告取得土地所有權之初即無意保留地上建物
      之土地利用權，被告此節所辯，委無可採。
（三）原告訴請被告丁○○拆屋還地及返還不當得利、給付損害
      賠償，及訴請被告甲○○、乙○○遷離本件土地，有無悖
      於誠信原則或權利濫用部分
    １權利之行使，不得違反公共利益，或以損害他人為主要目
      的；行使權利，履行義務，應依誠實及信用方法，民法第
      一百四十八條已有明文，又權利之行使，是否以損害他人
      為主要目的，應就權利人因權利行使所能取得之利益，與
      他人及國家社會因其權利行使所受之損失，比較衡量以定
      之，倘其權利之行使，自己所得利益極少而他人及國家社
      會所受之損失甚大者，非不得視為以損害他人為主要目的
      ，此乃權利社會化之基本內涵所必然之解釋，最高法院七
      十一年台上字第七三七號著有判例可資參照。
    ２被告指稱原告提起本件訴訟悖於誠信原則且屬權利濫用，
      無非以原告取得本件土地應有部分後，未請求拆除地上
      建物，並以該建物屬自劃都市更新單元內之合法建物而申
      請自劃都市更新單元，顯已同意該建物使用本件土地，故
      其再為本件請求則不符誠信，本件建物與其餘建物物理
      上相連、使用上密切相關，屬區分所有建物，若拆除部分
      將損害整體建築結構、損害全體區分所有建物之所有權人
      之合法所有權，並有傾倒之危險而危及公共安全，同時破
      壞兩造間原有以都市更新之解決紛爭之合致表示，損及都
      市復甦等公共利益，拆屋後附圖Ａ部分不足建築之最小深
      度與寬度，無法單獨使用，可得之利益極低，而有權利濫
      用情事為論據。
    ３經查，申請自劃都市更新單元牽涉都市更新建築容積之獎
      勵，固屬本件土地共有人及地上建物所有人即被告丁○○
      之最大共同利益，然雙方就如何分配都市更新建築容積之
      獎勵歧見甚深，歷經多年協商終無法達成合致，迄未能共
      同申請自劃都市更新單元，此觀（被證十七）空白附條件
      合建契約書、廢巷同意書、（被證二七）空白合建契約書
      所載即明，且經兩造供承在卷，而所有人對於無權占有或
      侵奪其所有物者，得請求返還之；對於妨害其所有權者，
      得請求除去之；有妨害其所有權之虞者，得請求防止之，
      民法第七百六十七條規定甚明，參諸被告丁○○明知該建
      物占用原告之土地，幾經原告反應卻堅不支付對價或承購
      基地，將地上建物出租他人收益，執意無償占用他人土地
      等情狀，以及拆屋後附圖Ａ部分雖不足建築之最小深度與
      寬度，原告無從單獨建築使用，但仍得作為停車、小規模
      活動場地或設置臨時攤位營業使用，不至發生土地共有人
      繳納稅賦卻無從使用收益，無權占有人無償享有建物出租
      高額收益之不公情事，至被告之建物經拆除無權占有原告
      所有土地部分後是否有倒塌之虞，要非所問，本院認原告
      依土地所有權人之除去侵害請求權、所有物返還請求權提
      起本件訴訟，並無悖於誠信原則或權利濫用。
（四）侵權行為、不當得利部分
    １按無法律上之原因而受利益，致他人受損害者，應返還其
      利益；因故意或過失，不法侵害他人之權利者，負損害賠
      償責任；數人共同不法侵害他人之權利者，連帶負損害賠
      償責任，民法第一百八十四條第一項前段、第一百八十五
      條第一項、第一百七十九條前段定有明文。城市地方租用
      基地之租金，以不超過土地申報總價額年息百分之十為限
      ，土地法第一百零五條準用第九十七條第一項規定甚明。
      再土地法第九十七條第一項規定所謂之土地價額，依同法
      施行法第二十五條規定，係指法定地價而言，而法定地價
      依同法第一百四十八條規定，係指土地所有權人依土地法
      所申報之地價。又依不當得利之法則請求返還不當得利，
      以無法律上之原因而受利益，致他人受有損害為其要件，
      故其得請求返還之範圍，應以對方所受之利益為度，非以
      請求人所受損害若干為準，無權占有他人土地，可能獲得
      相當於租金之利益為社會通常之觀念；基地租金之數額，
      除以基地申報地價為基礎外，尚須斟酌基地之位置、工商
      業繁榮之程度、承租人利用基地之經濟價值及所受利益等
      項，並與鄰地租金相比較，以為決定；依不當得利之法則
      請求返還不當得利，以無法律上之原因而受利益，致他人
      受有損害為其要件，故其得請求返還之範圍，應以對方所
      受之利益為度，非以請求人所受損害若干為準，參照本院
      六十一年台上字第一六九五號判例意旨，原則上應以相當
      於該土地之租金額為限，最高法院六十一年台上字第一六
      九五號、六十八年台上字第三０七一號、八十八年度台上
      字第一八九四號、九十四年度台上字第一０九四號著有判
      例、裁判可資參照。
    ２一至四樓建號分別為臺北市○○區○○段三小段第同段第
      二二三、二二五、二二六、二二七號、門牌號碼分別為臺
      北市大安區○○○路○段六十號、六十之四、六十之八、
      六十之十二號、各樓層占用土地面積均為四十二平方公尺
      之建物，為被告丁○○所有，無權占有原告所共有、坐落
      臺北市○○區○○段三小段第四一八地號土地如附圖Ａ所
      示部分，被告丁○○受有相當於土地租金之不當得利，且
      不法侵害原告等土地共有人之所有權，亦足認定。
    ３基地租用之租金，係以不超過土地及建物申報總價年息百
      分之十為限，本件土地即坐落臺北市○○區○○段三小段
      第四一八地號土地九十年一月起之申報地價（均以公告地
      價八成計算）為每平方公尺十一萬五千九百二十元，九十
      三年一月起之申報地價為每平方公尺十一萬六千元、九十
      六年一月起之申報地價為每平方公尺十二萬四千八百元，
      有（卷(二)第一六五頁附件一）公告現值及公告地價表、（
      原證一）土地登記謄本可資參佐，本件土地位於臺北市○○○路○段，距離和平東路與建國南路交岔路口甚近，鄰
      近傳統市集、國中、大安森林公園，附近區域一樓均作商
      業使用、開設店鋪，交通便利、車輛往來頻繁、生活機能
      完善，為商業區○○地段，被告丁○○占用土地出租他人
      營業用，此經本院勘驗屬實，有勘驗筆錄立卷足憑，並有
      （卷(二)第二十至四一頁附件一）地圖、相片可參，本院審
      酌系爭土地附近商業規模不大、交通便利，被告占用土地
      之地上房屋年代久遠但其中一至三樓因緊鄰和平東路，用
      以經營商店獲利，一至三樓部分每月所受利益達十萬元，
      四樓部分每月所受利益為一萬六千元，有（卷(二)第五六頁
      ）房屋租賃契約可考，全年獲益達一百三十九萬二千元，
      遠高於土地申報地價年息百分之十，但本件土地面積有限
      、尚不足以單獨興建建築提高收益等情，認原告所受損害
      、被告就原告土地所受相當於租金之利益數額，以按土地
      申報地價年息百分之十計算，尚屬相當。
    ４時效方面
    另利息、紅利、租金、贍養費、退職金及其他一年或不及
      一年之定期給付債權，其各期給付請求權，因五年間不行
      使而消滅；消滅時效，自請求權可行使時起算；時效完成
      後，債務人得拒絕給付；因侵權行為所生之損害賠償請求
      權，自請求權人知有損害及賠償義務人時起，二年間不行
      使而消滅，自有侵權行為時起，逾十年者亦同；損害賠償
      之義務人，因侵權行為受利益，致被害人受損害者，於前
      項時效完成後，仍應依關於不當得利之規定，返還其所受
      之利益於被害人，民法第一百二十六條、第一百二十八條
      前段、第一百四十四條第一項、第一百九十七條亦有明文
      規定。又無法律上之原因而獲得相當於租金之利益，致他
      人受損害時，如該他人之返還利益請求權已逾租金短期消
      滅時效完成之期間，其對相當於已罹消滅時效之租金利益
      ，本亦因債務人主張消滅時效抗辯權，而不能依不當得利
      之法則請求返還，最高法院六十九年度台上字第三九一二
      號、七十四年度台上字第一七五一號、七十五年度台上字
      第九五八號、七十八年度台上字第一二六二號、八十二年
      度台上字第三一一八號、八十五年度台上字第七一一號、
      二０五九號、九十六年度台上字第二六六０號迭著有裁判
      闡述詳明。
    本件原告於九十六年六月二十六日起訴請求被告丁○○就
      其所有之地上建物占用原告共有之土地給付相當於租金之
      不當得利，此觀原告民事起訴狀上本院收狀戳所載自明，
      原告既未說明、舉證起訴之前就是項請求權有何中斷事由
      發生，而被告丁○○於本件訴訟中業為時效抗辯，則原告
      戊○○逾五年部分之請求即九十一年六月二十五日以前部
      分（九十年七月一日起至九十一年六月二十五日止）已罹
      於時效，被告丁○○得拒絕給付，尚非無憑。
    ５原告戊○○自九十年六月二十日起成為共有人，權利範圍
      為二八五分之十七，原告丙○○自九十三年四月九日起成
      為共有人，權利範圍二八五分之五十，但原告戊○○逾五
      年部分之請求即九十一年六月二十五日以前部分（九十年
      七月一日起至九十一年六月二十五日止）已罹於時效，前
      業提及，則原告戊○○主張被告丁○○自九十一年六月二
      十六日起至九十六年七月三十一日止，受有相當於租金之
      不當得利致其受有損害十四萬九千三百八十元（計算式詳
      如附表），及自九十六年八月一日起至拆除地上房屋、返
      還土地之日止，逐月受有相當於租金之不當得利致其受有
      損害二千六百零五元（計算式詳如附表），原告丙○○主
      張被告丁○○自九十三年五月一日起九十六年七月三十一
      日止受有相當於租金之不當得利致其受有損害二十八萬一
      千五百七十一元（計算式詳如附表），及自九十六年八月
      一日起至拆除地上房屋、返還土地之日止，逐年受有相當
      於租金之不當得利致其受有損害七千六百六十三元（計算
      式詳如附表），亦非無憑。
五、末按給付有確定期限者，債務人自期限屆滿時起，負遲延責
    任；給付無確定期限者，債務人於債權人得請求給付時，經
    其催告而未為給付，自受催告時起，負遲延責任，其經債權
    人起訴而送達訴狀，或依督促程序送達支付命令，或為其他
    相類之行為者，與催告有同一之效力；遲延之債務，以支付
    金錢為標的者，債權人得請求依法定利率計算之遲延利息；
    應付利息之債務，其利率未經約定，亦無法律可據者，週年
    利率為百分之五，民法第二百二十九條第一項、第二項、第
    二百三十三條第一項前段、第二百零三條亦有明文。從而，
    原告本於土地共有人所有權，依民法第七百六十七條、第八
    百二十一條規定請求被告甲○○自其所承租使用中、占用本
    件土地之地上建物即門牌號碼臺北市○○○路○段六十、六
    十之四、六十之八號建物遷出，請求被告乙○○自其所承租
    使用中、占用本件土地之地上建物即門牌號碼臺北市○○○
    路○段六十之十二號建物遷出，請求被告丁○○將坐落本件
    土地上、如附圖Ａ部分所示地上物即門牌號碼臺北市○○○
    路○段六十、六十之四、六十之八、六十之十二號四層樓建
    物拆除，將土地騰空返還予原告與共有人全體，並依民法第
    一百七十九條、第一百八十四條第一項前段規定，請求被告
    丁○○返還原告戊○○自九十一年六月二十六日起至九十六
    年七月三十一日止相當於租金之不當得利十四萬九千三百八
    十元，及自起訴狀繕本送達後之九十六年八月十七日起至清
    償日止，按週年利率百分之五計算之利息，以及自九十六年
    八月一日起至拆除地上房屋、返還土地之日止，按月於每月
    一日返還原告戊○○相當於租金之不當得利二千六百零五元
    ，及各自次月一日起至清償日止，按週年利率百分之五計算
    之利息；請求被告丁○○返還原告丙○○自九十三年五月一
    日起九十六年七月三十一日止相當於租金之不當得利二十八
    萬一千五百七十一元，及自起訴狀繕本送達後之九十六年八
    月十七日起至清償日止，按週年利率百分之五計算之利息，
    以及自九十六年八月一日起至拆除地上房屋、返還土地之日
    止，按月於每月一日返還原告丙○○相當於租金之不當得利
    七千六百六十三元，及各自次月一日起至清償日止，按週年
    利率百分之五計算之利息，洵屬有據，應予准許，逾此範圍
    之請求，則無理由，爰予駁回。
六、本件事證已臻明確，兩造其餘攻擊防禦方法及所提證據，於
    判決結果不生影響，爰不一一論列，併此敘明。
七、兩造均陳明願供擔保請准宣告假執行及免為假執行，就原告
    勝訴部分，經核均無不合，爰分別酌定相當擔保金額准許之
    ；原告敗訴部分，其假執行之聲請亦失所附麗，爰併駁回之
    。
據上論結，原告之訴一部有理由、一部無理由，依民事訴訟法三
百八十五條第一項前段、第七十九條、第八十五條第一項、第三
百九十條第二項、第三百九十二條第二項，判決如主文。
中    華    民    國    98    年    4    月    27     日
                    民事第一庭  法  官  洪文慧
上列正本核與原本無異。
如不服本判決，得於判決送達之翌日起二十日內，以書狀敘述理
由，向本庭提起上訴。
中    華    民    國    98    年    4    月    27     日
                                書記官  林芝儀
附表：相當於租金之損害金、不當得利計算式
 ★建號為臺北市○○區○○段三小段第二二三、二二五、二二
   六、二二七號、門牌號碼分別為臺北市大安區○○○路○段
   六十號、六十之四、六十之八、六十之十二號四層樓建物，
   實際占用臺北市○○區○○段三小段第四一八地號土地四十
   二平方公尺
 ★原告戊○○部分
   期間          每平方公尺    占用面積   租金率   權利
                  申報地價   （平方公尺）          範圍
                 （新臺幣）
  ───────────────────────────
 91.06.26至
   92.12.00        000000元       42       10％   17/285
  共十八月五日
 （18/12+5/365）× 115920    ×   42     ×10％ ×17/285
  ＝43959【小數點以下捨去】
 93.01.01至
   95.12.31
   共三十六月
   （36/12）   × 116000    ×   42     ×10％ ×17/285
  ＝87183【小數點以下捨去】
 96.01.01至
   96.07.31
   共七月
   （7/12）    × 124800    ×   42     ×10％ ×17/285
  ＝18238【小數點以下捨去】
 ＋＋被告丁○○就占用臺北市○○區○○段三小段第四
           一八地號土地91.06.26至96.07.31對原告戊○○相
           當於租金之損害金、不當得利數額149380元。
 96.08.01起就占用臺北市臺北市○○區○○段三小段第四一
   八地號土地每月對原告戊○○相當於租金之損害金、不當得
   利數額
      1/12      × 124800    ×   42     ×10％ ×17/285
  ＝2605【小數點以下捨去】
 ★原告丙○○部分
   期間          每平方公尺    占用面積   租金率   權利
                  申報地價   （平方公尺）          範圍
                 （新臺幣）
  ───────────────────────────
 93.05.01至
   95.12.00        000000元       42       10％   50/285
  共十八月五日
    （32/12）   × 116000    ×   42     ×10％ ×50/285
  ＝227929【小數點以下捨去】
 96.01.01至
   96.07.31
   共七月
   （7/12）     × 124800    ×   42     ×10％ ×50/285
  ＝53642【小數點以下捨去】
 ＋被告丁○○就占用臺北市○○區○○段三小段第四一八
       地號土地93.05.01至96.07.31對原告丙○○相當於租金
       之損害金、不當得利數額281571元。
 96.08.01起就占用臺北市臺北市○○區○○段三小段第四一
   八地號土地每月對原告丙○○相當於租金之損害金、不當得
   利數額
      1/12      × 124800    ×   42     ×10％ ×50/285
  ＝7663【小數點以下捨去】
附圖：複丈成果圖


司法院資訊處製作；財團法人民間司法改革基金會備份。
